【裁判字號】    91,上,1023
【裁判日期】    920506
【裁判案由】    拆屋還地
【裁判全文】
臺灣高等法院民事判決                            九十一年度上字第一０二三號
    上  訴  人  甲○○
    被 上訴 人  台灣省農工企業股份有限公司
    法定代理人  洪復琴
    訴訟代理人  邱六郎律師
右當事人間請求拆屋還地事件，上訴人對於中華民國九十年十一月一日臺灣士林地方
法院八十九年度重訴字第四三三號第一審判決提起上訴，本院判決如左：
    主      文
上訴駁回。
第二審訴訟費用由上訴人負擔。
    事      實
甲、上訴人方面：
一、聲明：
  (一)原判決不利於上訴人部分廢棄。
  (二)駁回被上訴人在第一審之訴及假執行之聲請。
二、陳述：除與原判決記載相同者，茲引用之外，補稱：
  (一)門牌號碼台北市大同區○○○路二二一巷二弄二四之五號房屋（以下稱系爭建物
    ），原係老榮民楊標所有，楊標死亡後，因無繼承人，由行政院國軍退除役官兵
    輔導委員會（下稱退輔會）於民國八十年左右託管，退輔會報請台灣台北地方法
    院核准後，公開登報標售系爭建物，而在登報標售前，退輔會曾事先行文請土地
    所有權人即被上訴人表示意見，並徵詢其同意後始公開標售。嗣上訴人於八十二
    年間標得系爭建物，並花費新台幣（下同）數十萬元整修，復自八十二年起依法
    繳納房屋稅，則上訴人自該時起以系爭建物所有權人和平占有系爭土地，至今從
    未間斷，上訴人自應受民法善意第三人之保護。
  (二)上訴人標後系爭建物不久，被上訴人即通知上訴人前往被上訴人公司辦理登錄手
    續，並與被上訴人公司黃逢森經理、李朝輝專員見面，當時渠等均未對上訴人表
    示任何意見，亦未告知系爭建物係無權占用被上訴人土地，致上訴人陷於錯誤，
    認為系爭建物原所有權人業已與地主間有無償使用土地之法律關係存在，倘上訴
    人知悉系爭建物無權占用被上訴人土地，並隨時會被拆除，自不可能以近百萬元
    之代價買受。本件被上訴人事過十餘年始主張拆屋還地，實有違背誠信原則，不
    應准許。
三、證據：除援用第一審所提證據外，補提退輔會收據、房屋稅繳款書等影本為證，
    並聲請訊問證人黃逢森，及聲請向退輔會調閱系爭建物之標售卷宗。
乙、被上訴人方面：
一、聲明：上訴駁回。
二、陳述：除與原判決記載相同者，茲引用之外，補稱：系爭建物原所有人楊標於八
    十二年一月十二日死亡，該建物自不可能於八十年左右遭託管。再，縱上訴人於
    八十二年標得系爭建物，亦僅買受房屋而已，並不包含土地。
三、證據：除援用第一審所提證據外，補提
    理      由
一、被上訴人於本院審理中，經濟部指派洪復琴為清算代表人，有同部九十一年十二
    月十九日經人字第０九一０三五七０三七０號函影本附卷可稽，其聲明承受訴訟
    ，核無不合，應先敘明。
二、被上訴人於原審起訴主張，被上訴人所有坐落於台北市○○區○○段二小段二六
    七之一地號，如原判決附圖所示Ｉ部分面積二十六平方公尺之土地（系爭土地）
    ，遭上訴人無權占用於其上建築系爭建物，致使被上訴人無法使用前開土地，所
    有權受有侵害，爰依民法第七百六十七條之規定，請求上訴人應將建物拆除搬清
    ，返還土地予被上訴人。上訴人則以系爭土地係合法向輔導會購買，並非無權占
    有等語，資為抗辯。
三、被上訴人主張坐落於台北市○○區○○段二小段二六七之一地號，如原判決附圖
    所示Ｉ部分，面積二十六平方公尺之土地，為其所有之事實，為上訴人所不爭，
    上訴人抗辯該土地上之系爭土地為上訴人向輔導會標售而來之事實，被上訴人亦
    無爭執，且有土地登記簿謄本、讓渡書、房屋稅繳款書等可證，均堪信為真實。
四、茲應審究者，乃上訴人占有系爭土地是否有合法權源。關於此，上訴人雖以系爭
    建物乃輔導會經被上訴人同意後始標售，其得標後不久，被上訴人即派員前來通
    知上訴人應前往輔導會登錄，並未表示任何意見，亦未告知系爭建物係無權占有
    被上訴人之土地，致使上訴人陷於錯誤而為購買，故上訴人應受善意第三人之保
    護為辯。然系爭建物為已故榮民楊標所有之違建物，因楊標無繼承人或受贈人在
    台，經輔導會依法標售，於投標須知上，已註明系爭建物為公地自建，無產權，
    標售之後輔導會不負責點交，承購者，僅擁有地上物所有權，無房屋及土地所有
    權狀，且不得要求輔導會協助辦理房屋及土地過戶事宜，嗣後該建物，如因某些
    原因而遭拆除，與輔導會無關，上訴人不得藉詞向輔導會提出任何異議或要求等
    情，有輔導會九十二年二月二十四日北市榮輔字第０九二０００一三九四號函所
    檢附本件系爭建物標售須知、通知投標之通知單、讓渡契約影本等附卷可稽。輔
    導會既於該標售須知、通知單及讓渡契約上，一再表明系爭建物並無產權，且日
    後若遭拆除，不得向輔導會提出任何異議與要求，可知上訴人抗辯輔導會已徵得
    被上訴人同意始標售，並無依據。而依上開文件，上訴人就系爭建物之權利狀況
    ，以及將來可能會遭拆除乙事，應已了解，故其主張受善意保護，亦非可採。至
    於上訴人所抗辯其於得標後不久，被上訴人通知其前往辦理登記，其與被上訴人
    之經理黃逢森、專員李朝輝見面，渠二人亦未表示任何，亦未告知系爭建物係無
    權占用被上訴人之土地，致其陷於錯誤始買受云云，然上訴人既自承於得標後，
    被上訴人才通知其前往登記，則其復抗辯稱因被上訴人之職員於其前往時，未表
    示意見，使其陷於錯誤云云，已自相矛盾。何況上訴人所辯即使為真實，亦不能
    謂被上訴人已同意上訴人使用系爭土地，是其聲請訊問證人黃逢森以證明於其得
    標後，被上訴人通知其前往登記，本院認無必要。此外復無任何證據足以證明上
    訴人占有系爭土地，有合法之權源，則被上訴人主張上訴人為無權占有，應屬可
    信。
五、按所有人對於無權占有或侵奪其所有物者，得請求返還之。對於妨害其所有權者
    ，得請求除去之。民法第七百六十七條前段、中段定有明文。本件上訴人既無權
    占有被上訴人所有系爭土地並建築系爭建物，則被上訴人依據上開規定，請求上
    訴人拆除系爭建物，並返還系爭土地，自應准許。
六、綜上所述，被上訴人主張為可採，上訴人所辯均無可取。從而，被上訴人本於所
    有人物上請求權之法律關係，請求上訴人拆除系爭建物，並返還系爭土地，為有
    理由，應予准許。是則原審判命上訴人應拆除系爭建物，並返還系爭土地予被上
    訴人，並依兩造聲請，分別為准、免假執行之宣告，於法並無不合。上訴意旨指
    摘原判決不當，求予廢棄改判，為無理由，應予駁回。
七、據上論結，本件上訴為無理由，依民事訴訟法第四百四十九條第一項、第七十八
    條，判決如主文。
中      華      民      國    九十二    年      五      月      六      日
                                民事第十七庭
                                    審判長法  官  鄭  雅  萍
                                          法  官  吳  謀  焰
                                          法  官  呂  太  郎
右正本係照原本作成。
如不服本判決，應於收受送達後二十日內向本院提出上訴書狀，其未表明上訴理由者
，應於提出上訴後二十日內向本院補提理由書狀（均須按他造當事人之人數附繕本）
上訴時應提出委任律師或具有律師資格之人之委任狀；委任有律師資格者，另應附具
律師資格證書及釋明委任人與受任人有民事訴訟法第四百六十六條之一第一項但書或
第二項（詳附註）所定關係之釋明文書影本。
中      華      民      國    九十二    年      五      月      七      日
                                          書記官  明  祖  星
附註：
民事訴訟法第四百六十六條之一（第一項、第二項）：
對於第二審判決上訴，上訴人應委任律師為訴訟代理人。但上訴人或其他法定代理人
具有律師資格者，不在此限。
上訴人之配偶、三親等內之血親、二親等內之姻親，或上訴人為法人、中央或地方機
關時，其所屬專任人員具有律師資格並經法院認為適當者，亦得為第三審訴訟代理人
。


司法院資訊處製作；財團法人民間司法改革基金會備份。
